【裁判字號】    97,消債更,361
【裁判日期】    971128
【裁判案由】    更生
【裁判全文】
臺灣桃園地方法院民事裁定           97年度消債更字第361號
聲  請  人
即  債務人  甲○○
代  理  人  徐豐益律師
上列當事人因消費者債務清理事件聲請更生，本院裁定如下：
    主  文
更生之聲請駁回。
聲請費用由聲請人負擔。
    理  由
一、按債務人與金融機構協商成立者，不得聲請更生或清算，但
    因不可歸責於己之事由，致履行顯有重大困難者，不在此限
    ；本條例施行前，債務人依金融主管機關協調成立之中華民
    國銀行公會會員，辦理消費金融案件無擔保債務協商機制與
    金融機構成立之協商，準用前項之規定，消費者債務清理條
    例第151 條第5 項、第6 項分別定有明文。又聲請更生或清
    算不合程式或不備其他要件者，法院應以裁定駁回之，但其
    情形可以補正者，法院應定期間先命補正，同條例第8 條亦
    定有明文。次按，依債務人與金融機構協商成立者，除非因
    不可歸責於己之事由，致履行顯有重大困難，否則不得聲請
    更生或清算，清償者債務清理條例第151 條第5 項規定意旨
    甚明。是債務清償方案成立後，固由債務人按其條件履行，
    惟需於其後發生情事變更，在清償期間收入或收益不如預期
    ，致該方案履行困難甚或履行不能，因不可歸責於己，始能
    聲請更生或清算。此項規定旨在避免債務人任意毀諾已成立
    之協商，濫用更生或清算之裁判上債務清理程序，蓋以債務
    清償方案係經當事人行使程序選擇權所為之債務清理契約，
    債務人應受該成立之協議所拘束。債務人既已與金融機構協
    商成立，如認該協商方案履行有其他不適當情形，自仍應再
    循協商途徑謀求解決，合先敘明。
二、本件聲請更生意旨略以：聲請人有不能清償債務情事，前已
    提出債權人清冊，以書面向最大債權金融機構寶華商業銀行
    股份有限公司（現由新加坡商星展銀行股份有限公司概括承
    受一切資產、負債及營業）請求共同協商債務清償方案，於
    民國95年間協商成立並約定每月償還新臺幣（下同）14,912
    元，而聲請人經營雜貨店，景氣不佳致收入低，1 個月不過
    1 萬4 千元的收入，聲請人另拾取資源回收貼補家用，使每
    月勉強維持3 萬元之收入金額，但聲請人須負擔小女兒之學
    費、補習費及扶養費，以及父親在安養中心之費用，故對履
    行條件仍難以負擔，致履行有重大困難，故毀諾實屬不可歸
    責於己，且其無擔保或無優先權之債務總額未逾1,200 萬元
    ，復未經法院裁定開始清算程序或宣告破產，自仍得聲請更
    生等語。
三、又按，消費者債務清理條例立法意旨，乃在幫助陷於經濟上
    困境之債務人，得藉由更生或清算程序，走出經濟困境，避
    免走向絕路，實現憲法所保障之生命權，其並非在幫助債務
    人保持其舊有之生活水平，或幫助債務人履行其法定扶養義
    務。因此在考量所謂之「生活必要性支出」，自以維持一般
    人最低生活水平所需為準，而在扶養費支出之考量，亦應以
    實際上確有受扶養必要之支出為準，其與法定扶養義務自當
    加以區別。關於本件聲請人與金融機構成立之協商，有何因
    不可歸責於己之事由，致履行顯有重大困難乙節，聲請人雖
    陳述如上，然查，聲請人係於95年5 月16日與寶華商業銀行
    （現為新加坡商星展銀行股份有限公司，下稱星展銀行）依
    前述協商機制而成立債務協商，將聲請人之債務分120 期，
    依年息6.88% 之利率，按月清償14,912元，聲請人並履行該
    清償方案至97年2 月止等情，業據星展銀行陳報在卷，並提
    出該協議書附卷可稽，聲請人到院亦陳稱協商後履行約2 年
    等語明確，上情堪認屬實。次查，聲請人目前經營雜貨店，
    每月淨收入約5 千元，另於隔壁自助餐廳打零工，每月薪資
    6 千元，又從事資源回收，每月收入約1 萬8 千元，總計聲
    請人每月收入約為3 萬元，於95年協商時，尚未從事資源回
    收，經營雜貨店每月淨收入約9 千元，掃公園每月薪資1 萬
    2 千元，再加上在餐廳打工，1 個月總收入約2 萬7 千元，
    就上開協商毀諾，是因生病後資源回收沒有作這麼多，生病
    前可作到1 萬8 千元至1 萬9 千元，沒有其他原因等語，亦
    據聲請人到庭陳述綦詳，則依聲請人上開所述，其於毀諾後
    之每月總收入並未減少，反有增加，況且，聲請人自陳其係
    於96年7 、8 月間罹患大腸癌，然聲請人係於97年2 月間始
    未依約履行協商方案，已如前述，又聲請人罹病後之總收入
    與95年協商時相較，亦未減少，則聲請人主張其因生病致資
    源回收部分之收入減少，而有不可歸責於己之事由致不能履
    行原協商方案云云，不足為採。另聲請人雖主張其每月尚須
    支付父親於安養院之費用22,000元等語，惟查，依聲請人所
    提出安養院收據所示，聲請人最晚自96年10月起即已負擔此
    筆費用，此後仍依約履行上述協商方案至97年2 月，是姑不
    論其父之扶養義務人共有3 人，聲請人應僅於上開金額中負
    擔三分之一範圍內始屬合理，且依國稅局95、96年所得資料
    清單及財產歸屬資料清單顯示，聲請人之父卓遵萬名下財產
    有坐落於台北市○○區○○里○○街23巷2 號5 樓之2 及桃
    園縣觀音鄉之房屋各1 戶、坐落於台北市中山區之土地1 筆
    、坐落於桃園縣觀音鄉之田賦4 筆，非無財產可負擔上開安
    養費用等情，仍不能認聲請人須負擔此筆費用乙節得為其毀
    諾而不可歸責於己之事由。復聲請人雖主張其每月另須負擔
    房租8 千元等語，然查，依聲請人所提出之租約所示，其承
    租址為桃園縣觀音鄉○○路○ 段773 號2 樓，惟聲請人於本
    件聲請狀有關住所地與戶籍地不一致之理由中載明：聲請人
    在桃園縣觀音鄉○○路○ 段773 號2 樓開設雜貨店等語，是
    聲請人上開承租址係用於經營雜貨店亦可認定，則上開租金
    即為聲請人經營雜貨店之成本，於聲請人計算其上述淨利時
    ，自已將之計算在內，始符常理，是聲請人再將之列為生活
    必要費用，即有重覆計算之情，自應予扣除，附此敘明。再
    者依行政院主計處公告之96年度最低生活費（以每年家庭收
    支調查，計算出平均每人每月消費支出之百分之六十為最低
    生活費），台灣省（含桃園縣）平均每人每月最低生活費為
    9,509 元，而債務人每月平均收入扣除應清償債務之金額後
    ，尚有15,008元（計算式：00000-00000） 元，顯逾桃園縣
    平均每人每月最低生活費標準，且仍足以負擔其女每月3,50
    0 元之補習費，復參聲請人陳稱：其女之補習費均由其支付
    ，其餘生活支出均由其妻呂馨支付等語，足認上述協商方案
    對聲請人而言，並無履行顯有重大困難之情。綜上，聲請人
    尚乏不可歸責於己致履行顯有重大困難之情事，本件聲請經
    核與法尚有未合，自應駁回其聲請。
四、爰裁定如主文。
中    華    民    國    97    年    11    月    28    日
              民事第一庭    法  官  范明達
上為正本係照原本作成
如不服本裁定，應於裁定送達後10日內，以書狀向本院提出抗告
，並繳納抗告費新臺幣1千元
中    華    民    國    97    年    11    月    28    日
                            書記官  張豐松


司法院資訊處製作；財團法人民間司法改革基金會備份。
